【裁判字號】    98,訴,1461
【裁判日期】    990921
【裁判案由】    侵權行為損害賠償
【裁判全文】
臺灣臺南地方法院民事判決              98年度訴字第1461號
原      告  新安東京海上產物保險股份有限公司高雄分公司
法定代理人  王文昌
訴訟代理人  林國棟
            李國源
被      告  周威傑
訴訟代理人  羅玲郁律師
訴訟代理人  吳永茂律師
上列當事人間請求侵權行為損害賠償事件，經本院於民國99年9
月7日言詞辯論終結，判決如下：
    主      文
被告應給付原告新台幣肆拾伍萬元及自民國九十八年十月十七日
起至清償日止，按週年利率百分之五計算之利息。
原告其餘之訴駁回。
訴訟費用新台幣壹萬捌仟捌佰伍拾元，由被告負擔新台幣伍仟陸
佰伍拾伍元，餘由原告負擔。
本判決原告勝訴部分得假執行。
    事實及理由
一、原告起訴主張：
  (一)按因汽車交通事故致受害人傷害或死亡者，不論加害人有無
    過失，請求權人得依本法規定向保險人請求保險給付或向財
    團法人汽車交通事故特別補償基金請求補償（強制汽車責任
    保險法第 7條）。又被保險人有下列情事之一，致被保險汽
    車發生汽車交通事故者，保險人仍應依本法規定負保險給付
    之支付，但得在給付金額範圍內，代位行使請求權人對被保
    險人之請求權：一、飲用酒類或其他類似物後駕駛汽車，其
    吐氣或血液中所含酒精濃度超過道路交通管理法規規定之標
    準（強制汽車責任保險法第29條）。
  (二)原告承保訴外人（即被保險人）英揚工業股份有限公司所有
    之1195- TE號自小客車強制汽車責任保險，民國（下同）96
    年 9月30日22時35分許，該車由被告酒醉駕駛，行駛於高雄
    縣大寮鄉萬大橋（北上車道A 51路燈處）時，因道路上臨時
    發生障礙未設警示標誌而致受害人許延強所騎乘之CN5- 223
    號重型機車撞擊，致其受有重傷而送醫急救不治死亡，案經
    高雄縣政府警察局林園分局車禍處理小組蔡金生警員處理在
    案；原告依強制汽車責任保險法第 7條、第27條規定，業已
    賠付受害人家屬新台幣（下同）1,500,000元。
  (三)按原告因被告酒醉駕駛負保險給付之責，但得在給付金額範
    圍內，代位行使請求權人對被告周威傑之請求權。然本件受
    害人許延強家屬向原告請領強制險死亡給付 1,500,000元，
    而此部份之請求乃按強制汽車責任保險給付標準第 6條之規
    定給付，因此，原告依法於96年11月12日賠付受害人家屬1,
    500,000元後，依強制汽車責任保險法第29條第 1項第1款之
    規定，在給付金額範圍內，代位行使請求權人對被保險人之
    請求權。
  (四)末按加害人有違反飲用酒類或其他類似物後駕駛汽車，其吐
    氣或血液中所含酒精濃度超過道路交通管理法規規定之標準
    ，保險人仍應負給付保險金之責，但在給付金額範圍內，得
    向加害人求償，此為強制保險法第29條所明定，其立法理由
    ：「本保險不應因被保險人之不正行為而致受害人不能獲得
    理賠，仍應由保險人先對受害人給付後再向被保險人代位求
    償。…飲酒過量後駕車及吸食毒品或其他相類似管制藥品所
    筆致之汽車交通事故，應為保險人給付後代位求償事由…」
    ，可知飲酒過量後駕車係被保險人之不正行為，且增加保險
    人所無法預估之危險，原應為保險人所不承保之範圍，惟基
    於強制汽車責任保險之特性，方規定保險人仍應先給付保險
    金，再代位行使請求權人對被保險人之請求權。惟此與一般
    責任保險將酒醉、犯罪行為及無照駕駛等自陷危險之行為均
    列為不保事項不同，究其立法目的乃係為保障汽車交通事故
    之受害人，使其獲得基本保障，此從強制保險法採無過失責
    任，加害人不論有無過失，受害人均得請求保險賠償給付即
    明等語。
  (五)並聲明：
   1.被告應給付原告1,500,000元，及自起訴狀繕本送達翌日起
     至清償日止，按年息百分之5計算之利息。
   2.訴訟費用由被告負擔。
二、被告抗辯則以：
  (一)本件事故發生時，被告開車到事故現場已經沒有油，所以沒
    有因果關係，被告並沒有過失。
  (二)不爭執事項：
  1.被告於96年 9月30日20時分許，於屏東縣萬巒鄉廟會飲用一
    瓶啤酒。
  2.被告於96年9月30日21時50分許，駕駛車牌1195-TE號自小貨
    車，經高雄縣大寮鄉萬大北上車 A51號路燈處，因車輛故障
    引擎熄火，而將車輛停放於路旁。
  3.被告停車後未熄滅車燈，尋找車上車輛故障標誌尚未豎立前
    ；訴外人許延強騎乘車牌 CN5-223號重型機車，同向自後沿
    萬大橋行駛，追撞停放於該處之被告所駕駛之自小貨車左後
    車身。
  4.本件系爭事故道路交通事故顯示訴外人許延強所騎乘車輛於
    事故發生時，現場並無煞車痕跡。
  5.訴外人許延強因傷重於96年10月1日4時50分許不治死亡。
  6.原告已賠付訴外人許延強家屬150萬元。
  (三)爭執事項：
  1.本件系爭事故之發生是否肇因被告所駕駛之車輛汽油耗盡，
    導致引擎熄火將車輛停放於路旁？
  2.本件系爭事故之發生與被告飲用酒類後駕駛汽車間，是否具
    有因果關係？
  3.原告依強制汽車責任保險法第29條第1項第1款請求被告賠償
    ，有無理由？
  (四)並聲明：
   1.原告之訴駁回。
   2.訴訟費用由原告負擔。
三、本件兩造不爭執之事項如下：
  (一)訴外人即受害人許延強駕駛CN5-223號重機車，於96年9月30
    日22時35分，沿大寮鄉萬大橋由東向西行駛，行經高雄縣大
    寮鄉萬大橋（北上車道 A51路燈處），撞擊因故障停於路邊
    由被告周威傑所駕駛車牌1195- TE號之小貨車肇事；被告係
    因車輛故障引擎熄火，而將車輛停放於路旁，因道路上臨時
    發生障礙未設警示標誌而致受害人許延強所騎乘之CN5- 223
    號重型機車撞擊，致其受有重傷而送醫急救不治死亡；原告
    業已依法賠付受害人家屬1,500,000元。
  (二)被告於肇事之前有飲酒行為；車禍事故後經測量被告呼氣酒
    精濃度為每公升0.45毫克，。
  (三)臺灣省車輛行車事故覆議鑑定委員會民國99年8月9日覆議字
    第0996202962號函記載被告未依規定停車。
四、得心證之理由：
  (一)系爭事故之發生是否肇因被告所駕駛之車輛汽油耗盡，導致
    引擎熄火而將車輛違規停放於路旁？
  1.按「因故意或過失，不法侵害他人之權利者，負損害賠償責
    任。故意以背於善良風俗之方法，加損害於他人者亦同。違
    反保護他人之法律，致生損害於他人者，負賠償責任。但能
    證明其行為無過失者，不在此限。」，民法第 184條定有明
    文；復按「損害賠償之債，以有損害之發生及有責任原因之
    事實，並二者之間，有相當因果關係為成立要件。故原告所
    主張損害賠償之債，如不合於此項成立要件者，即難謂有損
    害賠償請求權存在。」（最高法院48年台上字第 481號判例
    要旨足資參照）；再按「所謂相當因果關係，係以行為人之
    行為所造成之客觀存在事實，為觀察之基礎，並就此客觀存
    在事實，依吾人智識經驗判斷，通常均有發生同樣損害結果
    之可能者，該行為人之行為與損害之間，即有因果關係。」
    （最高法院76年台上字第 158號、84年度台上字第2439號、
    90年台上字第772號等判決要旨足資參照）。
  2.經查，被告於96年9月30日22時35分許，駕駛車牌1195-TE號
    自小貨車（下稱系爭肇事車輛），經高雄縣大寮鄉萬大北上
    車 A51號路燈處，因系爭肇事車輛故障引擎熄火，而將系爭
    肇事車輛停放於路旁，因道路上臨時發生障礙未設警示標誌
    而致受害人許延強所騎乘之CN5- 223號重型機車撞擊，致其
    受有重傷而送醫急救不治死亡等情，為兩造所不爭執；此外
    ，本件事故之肇事原因，經臺灣省車輛行車事故覆議鑑定委
    員會覆議結果，照高屏澎區車輛行車事故鑑定委員會之鑑定
    意見，惟文字意見改為：「一、許延強夜晚駕駛重機車，疏
    未注意車前狀況，自後撞擊前方停放車輛，為肇事主因。另
    無駕照駕車，有違規定。二、周威傑夜晚駕駛營小貨車，故
    障違規臨停於橋樑上，且未依規定豎立車輛故障標誌，為肇
    事次因。」，足證訴外人許延強於夜間無照駕車且未注意車
    前狀況雖為本件事故肇事主因，然被告於夜晚將系爭肇事車
    輛違規臨停於橋樑則為肇事次因，此有臺灣省車輛行車事故
    覆議鑑定委員會99年8月9日覆議字第0996202962號函附覆議
    字第990998號覆議意見書附卷可稽。從而，系爭事故之發生
    ，被告所駕駛之系爭肇事車輛因汽油耗盡致引擎熄火而將車
    輛違規停放於肇事地點之高雄縣大寮鄉萬大北上車 A51號路
    旁，雖非本件事故肇事主因，然被告之違規停車行為係違反
    保護他人之法律，且與訴外人許延強之死亡之間，具有相當
    因果關係，足堪認定。
  (二)系爭事故之發生與被告飲用酒類後駕駛汽車間，是否具有因
    果關係？原告依強制汽車責任保險法第29條第1項第1款請求
    ，有無理由？
  1.被告自承其於本件事故發生前之96年 9月30日20時分許，曾
    於屏東縣萬巒鄉廟會飲用一瓶啤酒；惟查，本件被告與訴外
    人許延強發生車禍事故，被告於事故前確有飲酒而駕駛系爭
    肇事車輛搭載訴外人林永進，車禍事故後經測量其呼氣酒精
    濃度為每公升0.45毫克，此有被告經高雄縣政府警察局林園
    分局車禍處理小組執行酒測結果在卷足憑，則被告違反道路
    交通安全規則第114條第2款飲用酒類後吐氣所含酒精濃度超
    過每公升0.25毫克以上者，不得駕車之規定，此外，被告實
    已有觸犯刑法第185條之3服用酒類不能安全駕駛動力交通工
    具而駕駛罪之虞；被告雖辯稱本件事故發生時，其駕駛系爭
    肇事車輛到事故現場已經沒有油，所以其酒後駕駛與肇事事
    故沒有因果關係，被告並沒有過失云云。惟查：
  (1)參酌臺灣省高屏澎區車輛行車事故鑑定委員會99年6月8日高
    屏澎鑑字第0996001670號函高屏澎區第990373號鑑定意見書
    載明：「肇事分析：一、駕駛行為：許延強無照駕駛重機車
    未注意車前狀況，並採取必要之安全措施。周威傑酒精濃度
    過量（酒測值為0.45毫克）駕駛小貨車未依規定停車。」、
    「鑑定意見：一、許延強無照駕駛注意車前狀況，並採取必
    要之安全措施為肇事主因。二、周威傑酒精濃度過量（酒測
    值為0.45毫克）駕駛小貨車未依規定停車為肇事次因。」等
    語；雖嗣經被告申請覆議臺灣省車輛行車事故覆議鑑定委員
    會覆議，然該委員會函覆本院照高屏澎區車輛行車事故鑑定
    委員會之鑑定意見，僅文字意見改為：「一、許延強夜晚駕
    駛重機車，疏未注意車前狀況，自後撞擊前方停放車輛，為
    肇事主因。另無駕照駕車，有違規定。二、周威傑夜晚駕駛
    營小貨車，故障違規臨停於橋樑上，且未依規定豎立車輛故
    障標誌，為肇事次因。」。
  (2)另審酌訴外人林永進（被告搭載之乘客）於警訊稱：「肇事
    前由周威傑（即被告）駕駛1195- TE小貨車載我回萬巒鄉拿
    工具後，我們欲回大寮鄉的料廠（林內社區）我們到萬丹鄉
    下蚶村時，我發現小貨車汽油已快用完，我打電話給我弟弟
    林永耀請他拿汽油過來，我想油箱汽油可以開過萬大橋，我
    們就把車開上萬大橋，我們到了車禍地點汽油已用完，我們
    將車滑行至路旁並打開警示燈已2、3分鐘，我立即開車門並
    找三角架擺設，我邊找並邊打電話接通我弟弟時，我在車上
    拿三角架時，騎乘機車男子撞擊1195- TE小貨車左後方，以
    致未擺設三角架‧‧，」、「（問：你發現汽油快用完時有
    無告訴周威傑？）是周威傑告訴我汽油快用完。」等情。
  (3)按「侵權行為損害賠償責任規範之目的乃在防範危險，凡因
    自己之行為致有發生一定損害之危險時，即負有防範危險發
    生之義務。如因防範危險之發生，依當時情況，應有所作為
    ，即得防止危險之發生者，則因其不作為，致他人之權利受
    損害，其不作為與損害之間即有因果關係，應負不作為侵權
    損害賠償責任。」（最高法院90年度台上字第1682號判決意
    旨足資參照）；綜參上情，被告雖辯稱本件事故發生時，其
    駕駛系爭肇事車輛到事故現場已經沒有油，所以其酒後駕駛
    與本件事故沒有因果關係云云，然以一般常情而言，車輛之
    燃油是否足夠，係駕駛應隨時注意之重要事項之一，亦為安
    全駕駛之前提，因而，一般車輛皆有燃油備用量警示之裝置
    ，然被告直至汽油快用完時才告知訴外人林永進，則被告疏
    於注意本件事故之車牌1195- TE肇事車輛燃油存量之警示至
    明，前開疏失與被告於事故發生前之飲酒行為致酒測值達0.
    45毫克是否有因果關係？嗣被告因而將車牌1195- TE肇事車
    輛違規停放於肇事地點（未擺設警示號誌）致成為本件事故
    肇事次因等情，與被告於肇事前之酒後駕車行為間是否有因
    果關係？依吾人一般智識經驗，因被告於酒駕後未及時發現
    系爭肇事車輛燃油即將用盡、嗣因該車輛故障而違規停車於
    肇事地點且並未擺設警示號誌，則訴外人即受害人許延強因
    而撞擊身亡，是否係因被告周威傑酒駕後而造成本件車禍事
    故，其間是否不具相當因果關係，尚非無疑。
  2.原告依強制汽車責任保險法第29條第1項第1款請求被告賠償
    ，有無理由？
  (1)又按「被保險人有下列情事之一，致被保險汽車發生汽車交
    通事故者，保險人仍應依本法規定負保險給付之責。但得在
    給付金額範圍內，代位行使請求權人對被保險人之請求權：
    一、飲用酒類或其他類似物後駕駛汽車，其吐氣或血液中所
    含酒精濃度超過道路交通管理法規規定之標準。‧‧」，強
    制汽車責任保險法第29條第1項第1款定有明文。觀其立法理
    由：「‧‧二、本保險不應因被保險人之不正行為而致受害
    人不能獲得理賠，仍應由保險人先對受害人給付後再向被保
    險人代位求償。惟為凸顯被保險人之行為與汽車交通事故間
    之因果關係，並參酌修正條文第三十三條代位之規定，爰修
    正第一項序文。三、飲酒過量後駕車及吸食毒品或其他相類
    似管制藥品所肇致之汽車交通事故，應為保險人給付後代位
    求償事由，‧‧‧」，先予敘明。
  (2)如前所述，被告自承於本件事故前確有飲酒且車禍事故後經
    測量其呼氣酒精濃度為每公升0.45毫克，然其辯稱系爭事故
    之發生係因被告所駕駛之系爭肇事車輛汽油耗盡，導致引擎
    熄火而將該車輛違規停放於路旁，與其酒駕行為無因果關係
    云云，惟所謂相當因果關係，謂無此行為，雖必不生此種損
    害，有此行為，通常即足生此種損害者，為有相當因果關係
    ；如無此行為，必不生此種損害，有此行為，通常亦不生此
    種損害者，即為無相當因果關係。又關於「相當」一詞之判
    斷，傳統見解係指自然意義之通常及可能，新近見解除了從
    事自然科學的因果關係審查外，進一步對如何導致損害發生
    從事法律評價之審查，其認為「相當」應指「一般文明損害
    賠償規範認為適當」，亦即造成損害之原因事實，依一般判
    斷，必須依法條目的認為與損害有適當之關聯。查本件被告
    周威傑因酒後駕車疏於注意系爭肇事車輛燃油存量不足之警
    示，遂於嗣發現肇事汽車即將無油且發生故障時，將系爭肇
    事車輛違規停放於肇事地點等情，實因被告之酒駕行為，製
    造了一連串法律所不容許之風險，而該風險的確已實現，訴
    外人許延強死亡之結果係在前開法律保護目的之內，顯然被
    告酒後駕車此一違法行為及嗣後之違規停車行為，正好肇致
    了道路交通安全規則第114條第2款規定所擬防止之損害發生
    ，可認與許延強死亡結果間確有相當因果關係存在。
  (3)再按損害之發生或擴大，被害人與有過失者，法院得減輕賠
    償金額，或免除之，民法第217條第1項定有明文，再按前揭
    所謂損害之發生或擴大，被害人與有過失者，係指被害人茍
    能注意，即得避免其損害之發生或擴大，竟未注意，致損害
    發生或擴大之情形而言，被害人對自己利益之維護照顧有所
    疏懈，既係助成損害發生事實之一，若仍由賠償義務人負擔
    全部損害額，在情理上實有欠公允，是前揭規定乃賦與法院
    裁量權，使法院得本於衡平及誠信原則，斟酌減輕或免除賠
    償義務人之賠償責任。復查訴外人許延強係於夜晚無照駕駛
    重機車，疏未注意車前狀況，自後撞擊前方停放之系爭肇事
    車輛及被告周威傑酒駕後因系爭肇事車輛故障而違規臨停於
    橋樑上，且未依規定豎立車輛故障標誌乙節，已如前述，足
    認訴外人許延強之過失係肇致本件交通事故發生的主要事實
    之一，揆諸前揭規定及說明，本院本於衡平及誠信原則酌減
    被告周威傑百分之70之賠償責任。
  (4)末按於保險法體系中之「保險代位」，其主要功用在於避免
    損害賠償請求權人獲得雙重賠償，以及賠償義務人之賠償義
    務因保險契約存在而受影響，而為達此目的只需於損害賠償
    請求權人受領保險金後，將其損害賠償請求權當然移轉於保
    險人即為已足。從而，強制汽車責任保險法第29條所謂「求
    償」，應解釋為保險人基於強制汽車責任保險法規定對受害
    人給付保險金後，當然受讓受害人對加害人之損害賠償請求
    權，保險人得本於此等損害賠償請求權向加害人求償之意，
    此屬債權之法定移轉，為權利之繼受取得，且移轉之前後債
    權具有同一性，亦即法定要件完備時當然發生債權移轉之效
    果，且債權移轉後，其債權之額度、時效計算等均以受害人
    原有之請求權為準，而加害人原得對抗被害人之事由，仍得
    以之對抗保險人，則本件原告既然主張依強制汽車責任保險
    法第29條規定受讓訴外人許延強對被告周威傑之損害賠償請
    求權而為求償，從而，其對於前述本院依民法第217條第1項
    規定、本於衡平及誠信原則，酌減被告周威傑百分之70之賠
    償責任乙節，仍應繼受，自不待言。
五、綜上所述，原告主張依強制汽車責任保險法第29條規定請求
    被告給付 150萬元，及自起訴狀繕本送達翌日即自98年10月
    17 日起至清償日止，按週年利率百分之5計算之利息，於45
    萬元及自起訴狀繕本送達翌日即自98年10月17日起至清償日
    止，按週年利率百分之5計算之利息範圍內，為有理由，應
    予准許，至逾此部分所為請求，為無理由，應予駁回。
六、又本件判命被告給付之金額未逾50萬元，原告勝訴部分，應
    依職權宣告假執行。
七、按訴訟費用，由敗訴之當事人負擔；法院為終局判決時，應
    依職權為訴訟費用之裁判，民事訴訟法第78條及第87條第 1
    項分別定有明文。經核本件訴訟費用額為18,850元（包括第
    一審裁判費 15,850元、鑑定費3,000元），而原告之請求為
    一部有理由，爰依上開規定確定被告應負擔之訴訟費用之10
    分之3，餘由原告負擔。
八、本件事證已臻明確，兩造其餘攻擊防禦方法及所提證據，核
    與本件判決結果不生影響，爰不另一一論述，併予敘明。
九、據上論結，本件原告之訴為一部有理由、一部無理由，依民
    事訴訟法第79條、第87條第1項、第389條第1項第5款，判決
    如主文。
中    華    民    國    99    年    9     月    21    日
                  民事第二庭    法  官  何清池
以上正本證明與原本無異。
如對本判決上訴，須於判決送達後20日內向本院提出上訴狀（須
提出繕本）。如委任律師提起上訴者，應一併繳納上訴審裁判費
。
中    華    民    國    99    年    9     月    21    日
                                書記官  謝明達

司法院資訊處製作；財團法人民間司法改革基金會備份。
